【裁判字號】    92,重上,298
【裁判日期】    920924
【裁判案由】    返還不當得利等
【裁判全文】
台灣高等法院民事判決  九十二年度重上字第二九八號
    上訴人即附
    帶被上訴人  保證責任台北市第九信用合作社
    法定代理人  周瑞燦
    訴訟代理人  劉昌崙律師
                劉雅洳律師
    複 代理 人  洪瑞悅律師
    被上訴人即
    附帶上訴人  甲○○
    訴訟代理人  陳長甫律師
右當事人間請求返還不當得利等事件，上訴人對於中華民國九十二年四月二十二日臺
灣士林地方法院九十一年度重訴更一字第三號第一審判決提起上訴，被上訴人提起附
帶上訴，經本院於九十二年九月十日言詞辯論終結，本院判決如左：
    主    文
原判決關於駁回上訴人後開第二項之訴部分及該部分假執行之聲請，暨命上訴人負擔
訴訟費用之裁判均廢棄。
被上訴人應再給付上訴人新台幣肆拾壹萬肆仟伍佰捌拾捌元，及自民國九十二年三月
五日起至清償日止，按週年利率百分之五計算之利息，暨自民國九十二年三月一日起
，至租賃關係終止之日止，每年再給付上訴人按各該占用年度之申報地價百分之二計
算之租金 (計算方式如附表)。
上訴人其餘上訴駁回。
附帶上訴人之附帶上訴駁回。
第一審關於命上訴人負擔訴訟費用部分，及第二審訴訟費用關於上訴部分，由被上訴
人負擔百分之三，餘由上訴人負擔。第二審訴訟費用關於附帶上訴部分，由被上訴人
負擔。
本判決所命給付，上訴人以新台幣拾肆萬元或同額之銀行可轉讓定期存單供擔保後，
得假執行。被上訴人如於假執行程序實施前以新台幣肆拾壹萬肆仟伍佰捌拾捌元為上
訴人供擔保後，得免為假執行。
    事    實
甲、上訴人即附帶被上訴人保證責任台北市第九信用合作社（下稱第九信用合作社）
    方面：
壹、聲明：
上訴聲明：
一、先位部分
（一）原判決廢棄。
（二）被上訴人應將其所有門牌號碼台北市○○路二七七、二七九號房屋（下稱系爭
      房屋）如原判決附圖所示Ａ部分，即坐落於台北市○○區○○段二小段八二地
      號土地（下稱系爭土地）上，面積六十七平方公尺之建物拆除，將土地返還上
      訴人。
（三）被上訴人應給付上訴人新台幣（下同）八十九萬六千八百二十一元，及自訴狀
      繕本送達翌日起至清償日止，按年息百分之五計算之利息。
（四）被上訴人應再給付上訴人自民國八十九年七月卅一日起，至返還土地之日止，
      按前揭占用面積核算各該年度申報地價百分之十之損害金。
（五）上訴人願供擔保，請准宣告假執行。
（六）第一、二審訴訟費用由被上訴人負擔。
二、備位部分
（一）原判決不利於上訴人之部分廢棄。
（二）右廢棄部分，被上訴人應再給付上訴人八十二萬九千一百七十五元，及自九十
      二年三月五日起至清償日止，按年息百分之五計算之利息；暨自九十二年三月
      一日起至返還土地之日止，每年再給付上訴人按各該占用年度之申報地價百分
      之四計算之租金。
（三）第一審廢棄部分及第二審訴訟費用均由被上訴人負擔。
（四）第二、三項聲明，請准上訴人提供現金或等值之銀行可轉讓定期存單或其他有
      價證券為擔保，宣告假執行。
答辯聲明：
      駁回附帶上訴。
貳、陳述：除與原判決記載相同者外，補稱略以：
一、先位部分
（一）本件第九信用合作社係經法院拍賣程序取得系爭土地，而非經由買賣取得，故
      第九信用合作社並未繼受前手所有權以外之任何法律關係。按由拍賣取得之權
      利，究為原始取得亦或繼受取得，向有爭議：雖實務上多認由拍賣取得之權利
      ，屬繼受取得，惟仍有部分見解採原始取得者，如三十六年院解字第三四二三
      解釋；此外，學者史尚寬即認「我土地登記有絕對效力（至少有公信力），故
      為拍賣標的經已登記權利之取得，應認為原始取得，不過以領得證書之日為所
      有權取得之時期，：：原來因拍賣之取得，為執行法院基於自己職權為抵押物
      之變賣，為買受人創設以支付價金而取得標的物權利之地位，此時執行法院並
      非以擔保物所有權人的代理人之資格而為私法上之行為，乃為基於統治權之公
      法上處分，故因拍賣權利之取得，不能適用民法之規定，而應依拍賣之性質及
      其使命，以定其效力。依原始取得之理論，因拍賣其物之所有權屬於買受人，
      同時因一物上不能有兩所有權，其物上之原所有權因而消滅。：：」。準此，
      第九信用合作社取得系爭土地係原始、獨立取得，至於他人之權利則歸於消滅
      ，甲○○無權占用第九信用合作社所有土地，第九信用合作社依民法第七百六
      十七條規定請求甲○○拆屋還地，即有理由。
（二）甲○○之建物越界無權占用第九信用合作社所有土地，獲得相當於可收租金之
      不法利益，致第九信用合作社受有財產上之損害，第九信用合作社另得依侵權
      行為及不當得利之法律關係，請求甲○○支付依土地法第一百零五條準用第九
      十七條第一項規定按申報地價年息百分之十計算之損害金。
二、備位部分：
    查台北市○○區○○路為商業區，近年來因捷運通過，更是熱鬧非凡，而甲○○
    所有之系爭房屋占用第九信用合作社所有系爭土地部分，因與甲○○所有之八○
    、八一地號土地相連，故得直達台北市○○路之商業區，且均為甲○○所使用，
    使甲○○所有之房地獲有驚人之租金利潤，依最高法院六十八年台上字第三七一
    號判例見解：「基地租金之數額，除以基地申報地價為基礎外，尚須審酌基地之
    位置、工商業繁榮之程度、承租人利用基地之經濟價值及所受利益等項，並與鄰
    地租金比較，以為決定：：」，故依甲○○利用基地之經濟價值及所受利益，系
    爭土地之租金應以申報地價年息百分之十計算，始為相當。
乙、被上訴人即附帶上訴人甲○○（下稱甲○○）方面：
壹、聲明：
答辯聲明：
（一）上訴駁回。
（二）訴訟費用由上訴人負擔。
（三）如受不利判決請准供擔保免為假執行。
附帶上訴聲明：
（一）原判決關於命附帶上訴人應給付附帶被上訴人在超過六十二萬一千八百八十二
      元及法定利息，暨自九十二年三月一日起至租賃關係終止之日止按年給付附帶
      被上訴人在超過如辯論意旨狀附表二所示計算方式核算之租金部分，與負擔該
      部分訴訟費用之裁判均廢棄。
（二）右廢棄部分上訴人在第一審之訴駁回。
（三）第一審廢棄部分及附帶上訴訴訟費用均由附帶被上訴人負擔。
貳、陳述：除與原判決記載相同者外，補稱略以：
一、對上訴之答辯理由：
（一）甲○○所有系爭中正路二七七、二七九號房屋，係建物原所有權人即訴外人陳
      榮新出具土地使用同意書後，經政府核准興建依法取得使用執照並登記之合法
      建物，並非如第九信用合作社所稱為越界建築而不法侵占土地。
（二）系爭中正路二七九號房屋及其基地係原所有權人陳榮新於五十三年出售於甲○
      ○之母駱秀鑫，惟房屋占用光華段八二地號部分之土地，陳榮新未依其與駱秀
      鑫所簽立和解書第二條規定辦理分割登記，又將系爭八二地號土地出售予訴外
      人林義武、吳碧英，而林義武、吳碧英以系爭八二地號土地向上訴人抵押借款
      ，再經法院拍賣後由第九信用合作社承受，而林義武與吳碧英買受時即知系爭
      中正路二七七、二七九號房屋坐落基地有占用系爭光華段第八二地號土地部分
      ，為台北地方法院八十一年度訴字第二六六號所確認之事實。準上以言，甲○
      ○之系爭房屋使用第九信用合作社所有系爭土地之一部，既係經系爭土地之原
      所有權人陳榮新同意，則嗣後陳榮新及魏賴春子雖將房屋及土地先後分別出售
      予甲○○之被繼承人駱秀鑫及訴外人林義武、吳碧英，再轉手由第九信用合作
      社取得系爭土地，依最高法院四十八年台上字第一四五七號、八十五年台上字
      第一二九三號判例意旨所示，甲○○所有系爭房屋占用第九信用合作社所有系
      爭土地並非無權占用，第九信用合作社請求拆屋還地及請求侵權行為與不當得
      利之損害金，均無理由。
（三）第九信用合作社係經法院拍賣程序取得系爭土地，就拍賣之性質，最高法院四
      十七年台上字第一五二號及四十九年抗字第八三號判例係採私法說，認拍賣取
      得權利係屬繼受取得，故第九信用合作社應繼受原土地所有權人陳榮新之地位
      ，應推斷其默許房屋承買之繼受人即甲○○繼續使用系爭八二地號部分土地。
二、附帶上訴之上訴理由：
    原判決就甲○○占用第九信用合作社系爭土地，其占有基礎法律關係為租賃，並
    就租金之數額依土地法第一百零五條準用同法第九十七條第一項規定，而以申報
    地價年息百分之六計算，惟原審所定租金仍屬過高。查甲○○所佔用之第九信用
    合作社所有系爭土地，其基地位置並無面臨任何道路或巷道，且其四鄰之土地不
    是已興建房屋，就是興建停車場，故第九信用合作社所有系爭土地屬於袋地，因
    無面臨建築線，無法單獨建築，故而其市價相當低，甚至低於公告地價；又第九
    信用合作社所有系爭土地，縱使附近有光華戲院，面對榮華市場，商業人潮多，
    然因其未面臨中正路且屬袋地，故經濟價值不高，甲○○所受之利益亦不多；再
    者，依甲○○所提附帶上證一之現場照片所示，第九信用合作社所有系爭八二地
    號土地未被甲○○占用部分，雜草叢生，已荒廢二十餘年而未利用，原審以申報
    地價年息百分之六計算租金，顯然過高，被上訴人認以年息百分之三計算，較為
    妥適。
、證據：提出地籍圖暨現場照片一份為證。
    理    由
一、第九信用合作社起訴主張：伊為系爭土地之所有權人，甲○○所有系爭房屋無權
    占用系爭土地如原判決附圖（下稱附圖）所示Ａ部分面積六十七平方公尺，爰依
    民法第七百六十七條之規定，請求甲○○將系爭房屋其中占用系爭土地如附圖所
    示Ａ部分面積六十七平方公尺建物拆除，將土地返還伊；又甲○○所有之系爭房
    屋無權占用系爭土地，獲得相當於租金之利益，致伊受有財產上之損害，爰依關
    於侵權行為及不當得利之規定，先位聲明請求甲○○給付伊八十九萬六千八百二
    十一元，及其法定遲延利息；再甲○○自八十九年七月三十一日起，仍繼續無權
    占用上開土地如附圖所示Ａ部分面積六十七平方公尺，為此併請求甲○○給付伊
    自八十九年七月三十一日起，至返還土地之日止，依各該年度申報地價百分之十
    ，按如原判決附表一所示之公式核算之損害金。退萬步言，縱認先位之訴無理由
    ，並推斷係伊默許甲○○繼續使用系爭土地，則甲○○亦應給付伊租金，爰依租
    賃之法律關係，備位聲明請求甲○○給付自八十七年七月三十一日起至九十二年
    二月二十八日止期間之租金，共計二百零七萬二千九百三十八元，並加計法定遲
    延利息，並自九十二年三月一日以後，至返還土地之日止，按占用面積核算各該
    年度申報地價百分之十計算之租金等語 (原審駁回第九信用合作社先位聲明，就
    備位聲明判命甲○○給付第九信用合作社一百二十四萬三千七百六十三元本息，
    及自九十二年三月一日起，至租賃關係終止之日止，按年給付依占用面積核算各
    該年度申報地價年息百分之六之租金，第九信用合作社對於敗訴部分全部上訴，
    甲○○對於敗訴部分，在超過六十二萬一千八百八十二元本息及自九十二年三月
    一日起，至租賃關係終止之日止，按年給付第九信用合作社在超過依占用面積核
    算各該年度申報地價年息百分之三之租金部分提起上訴，其餘部分未聲明不服，
    此部分已告確定)。
二、甲○○則以：伊所有系爭台北市○○區○○路二七七號房屋（坐落之土地重測後
    之地號為台北市○○區○○段二小段八○、八二地號），原係由訴外人魏賴春子
    興建，系爭台北市○○區○○路二七九號房屋（坐落之土地重測後之地號為台北
    市○○區○○段二小段八一、八二地號），則係由訴外人陳榮新興建，系爭八二
    地號土地之所有權人為訴外人陳榮新，系爭二七七號房屋係得陳榮新之同意使用
    系爭八二地號土地後，經主管機關核准興建依法取得使用執照，並登記之合法建
    物。嗣系爭台北市○○路二七九號房屋及其基地，由訴外人陳榮新於五十三年出
    售於甲○○之母駱秀鑫，惟房屋坐落光華段八二地號部分之土地未辦分割登記，
    而台北市○○路二七七號房屋及其基地，訴外人魏賴春子亦經法院拍賣後再轉售
    駱秀鑫，房屋占用光華段八二地號部分之土地，訴外人陳榮新未依其與駱秀鑫所
    簽立和解書第二條規定辦理分割登記，又將系爭八二地號土地出售予訴外人林義
    武、吳碧英，而林義武、吳碧英以系爭八二地號土地向第九信用合作社抵押借款
    ，再經法院拍賣後由第九信用合作社承受，惟林義武與吳碧英買受時即知系爭房
    屋坐落基地有占用系爭土地部分，故駱秀鑫占用系爭八二地號部分土地，乃基於
    買受人之地位占用，並非無權占用，而伊為駱秀鑫之後手，且為駱秀鑫之繼承人
    ，自亦承受或繼受駱秀鑫之地位，則伊占用系爭土地使用系爭建物，亦有法律上
    原因，並非無權佔用，要與侵權行為或不當得利之要件不符，第九信用合作社請
    求自八十七年七月三十一日起至返還土地止之損害金，顯屬無理；再訴外人陳榮
    新既將系爭房屋連同占用系爭八二地號部分土地，先後出賣予不同人，第九信用
    合作社應推定同意甲○○得繼續使用系爭土地，而不得訴請拆屋還地。就備位之
    訴部分，系爭房屋占用系爭土地部分，並無面臨任何道路或巷道，其前方、左方
    與後方之相鄰土地均已有建物而右方相鄰之土地除有建物外，亦有停車場，故第
    九信用合作社所有之系爭土地屬於袋地，因無面臨建築線，無法單獨建築，其價
    值甚低，故伊所有房屋占用系爭土地之所生經濟價值不高，而所受利益亦不多，
    第九信用合作社以申報地價年息百分之十計算租金，顯屬過高，應以申報地價年
    息百分之三計算始為合理等語，資為抗辯。
三、第九信用合作社主張系爭土地為其所有，甲○○所有系爭房屋占用系爭土地如附
    圖所示Ａ部分面積六十七平方公尺之事實，業據其提出相符之建物及土地登記簿
    謄本為證，並經原審依職權至現場履勘，製有勘驗筆錄，並囑託地政事務所派員
    測量，有台北市士林地政事務所九十年二月五日北市士地二字第九○六○一八七
    八○○號覆函在卷，且有原審依職權調取台灣台北地方法院八十一年度訴字第二
    六○六號返還不當得利事件卷內所附測量成果圖可證，甲○○對此亦不爭執，應
    堪認為真實。
四、按「所有人對於無權占有或侵奪其所有物者，得請求返還之。」民法第七百六十
    七條前段定有明文。第九信用合作社雖主張甲○○所有系爭房屋無權占有第九信
    用合作社所有系爭土地，惟此為甲○○所否認，並辯稱其前手駱秀鑫係基於買受
    人之地位系占用系爭建物，伊繼受駱秀鑫之地位，屬有權占有等語。經查，甲○
    ○所有系爭台北市○○區○○路二七七號房屋（坐落之土地重測後之地號為台北
    市○○區○○段二小段八○、八二地號），原係由訴外人魏賴春子興建，系爭台
    北市○○區○○路二七九號房屋（坐落之土地重測後之地號為台北市○○區○○
    段二小段八一、八二地號），則係由訴外人陳榮新興建，系爭八二地號土地之所
    有權人為訴外人陳榮新，系爭二七七號房屋係得陳建新之同意使用系爭八二地號
    土地後，經主管機關核准興建依法取得使用執照，並登記之合法建物。嗣系爭台
    北市○○路二七九號房屋及其基地，由訴外人陳榮新於五十三年出售予甲○○之
    母駱秀鑫，惟房屋坐落光華段八二地號部分之土地未辦分割登記，而系爭台北市
    ○○路二七七號房屋及其基地，訴外人魏賴春子亦經法院拍賣後再轉售駱秀鑫，
    陳榮新後來又將系爭八二地號土地出售予訴外人林義武、吳碧英，林義武、吳碧
    英以系爭八二地號土地向第九信用合作社抵押借款，再經法院拍賣後由第九信合
    作社承受之事實，此有甲○○所提建築物使用申請書影本、建物使用執照影本二
    份、建物竣工平面圖影本二份、和解書影本一份為證，且為第九信用合作社所不
    爭執，堪信為真實。按「土地與房屋為各別之不動產，各得單獨為交易之標的，
    且房屋性質上不能與土地使用權分離而存在，亦即使用房屋必須使用該房屋之地
    基，故土地及房屋同屬一人，而將土地及房屋分開同時或先後出賣，其間雖無地
    上權設定，然除有特別情事，可解釋為當事人之真意，限於賣屋而無基地之使用
    外，均應推斷土地承買人默許房屋承買人繼續使用土地。」此有最高法院四十八
    年台上字第一四五七號判例足資參照。查甲○○所有之系爭房屋使用第九信用合
    作社所有系爭土地之一部既係經系爭土地之原所有權人陳榮新同意，則嗣後陳榮
    新及魏賴春子雖將房屋及土地先後分別出售予甲○○之被繼承人駱秀鑫及訴外人
    林武義、吳碧英，再轉手由第九信用合作社取得系爭土地，則依前揭最高法院判
    例意旨所示，第九信合作社於取得系爭土地時既已知其上有甲○○所有之房屋存
    在，應認第九信用合作社默許甲○○繼續使用系爭土地，是甲○○所有之系爭房
    屋即非無權占有第九信合作社所有之系爭土地，第九信用合作社引用學者之見解
    ，主張其取得系爭土地係原始、獨立取得，至於他人之權利則歸於消滅，因之甲
    ○○係無權占用第九信用合作社所有土地等語，自非可採，是以第九信用合作社
    依民法第七百六十七條前段及侵權行為、不當得利之規定，先位聲請請求甲○○
    將系爭房屋如附圖所示Ａ部分拆除，將土地返還予第九信合作社及請求甲○○給
    付相當於租金之損害賠償，即無理由。
五、次按「土地與房屋為各別之不動產，各得單獨為交易之標的，且房屋性質上不能
    與土地使用權分離而存在，亦即使用房屋必須使用該房屋之基地，故土地與房屋
    同屬一人，而將土地及房屋分開同時或先後出賣，其間雖無地上權設定，然除有
    特別情事，可解為當事人之真意，限於賣屋而無基地之使用外，均應推斷土地承
    買人默許房屋承買人繼續使用土地，固經原審法院四十八年台上字第一四五七號
    著有判例。又此所謂繼續使用土地，參照該判例之全部裁判意旨，係認為使用土
    地之房屋所有人對土地所有人應支付相當之代價，則其法律關係之性質，當屬租
    賃，至其租金數額，如當事人間不能協議決定，當可訴請法院裁定，其再因轉讓
    而承受土地所有權之人，應有民法第四百二十五條之適用，其再因轉讓而繼受房
    屋所有權之人，則除有反對之特約外，應推斷土地所有人對之默許其繼續承租，
    故不問其後為轉讓土地或轉讓房屋，其土地所有權之承受人對房屋所有人或房屋
    所有權之承受人對土地所有人，均繼續其原來之法律關係。」此有最高法院八十
    五年度台上字第一二九三號判決足資參照。經查甲○○所有系爭房屋占有第九信
    用合作社所有系爭土地為有權占有，已如前述，而依前揭最高法院判決意旨所示
    ，其占有之基礎法律關係為租賃，因兩造就租金之數額未能達成協議，則第九信
    用合作社提起備位之訴請求甲○○給付租金，即應准許。
六、按土地法第一百零五條準用同法第九十七條第一項規定，土地之租金以不超過土
    地申報地價總額年息百分之十為限。查系爭土地每平方公尺申報地價自八十六年
    七月一日起，至八十九年六月三十日止為六萬六千九百二十七點二元，八十九年
    七月一日起為六萬七千八百五十元，有第九信用合作社提出且為甲○○所不爭執
    之台北市地價謄本以及土地登記謄本附卷可稽，查系爭土地鄰近台北市○○區○
    ○路，交通便利，商業繁榮，同側近鄰光華戲院，對面為華榮市場，商業人潮多
    ，業經原審履勘現場，有勘驗筆錄可證，斟酌系爭土地坐落地段、附近區域工商
    繁榮程度、甲○○占用系爭土地連同其自有土地而興建之店面，約三十餘坪，每
    月租金二十二萬元，為其所自承，而甲○○占用之系爭土地面積為六十七平方公
    尺，約為該店面之三分之一，可見系爭土地與甲○○之土地相連使用結果，其利
    用土地之經濟價值及利益甚高，本院認系爭土地之租金，以申報地價年息百分之
    八計算為相當，原審認應以申報地價年息之分之六計算租金，尚屬偏低。甲○○
    雖辯稱系爭土地為袋地，無經濟上之利用價值云云，惟甲○○所有之系爭房屋占
    用第九信用合作社所有系爭土地部分因與甲○○所有之八○、八一地號土地相連
    ，可直達台北市○○路，且均為甲○○所使用，自不能以袋地視之，至於第九信
    用合作社所有系爭八二地號其他部分之土地雖確屬袋地，但既非甲○○占有部分
    ，自與本件無涉，甲○○此部分所辯尚無可取。查甲○○占用第九信用合作社土
    地之面積共計六十七平方公尺，則第九信用合作社得請求甲○○給付之租金，自
    八十七年七月三十一日起，至八十九年六月三十日止，共六十八萬八千五百四十
    八元，自八十九年七月一日起至九十二年二月二十八日止，共九十六萬九千八百
    零三元（計算方法如後附之計算式），合計一百六十五萬八千三百五十一元。自
    九十二年三月一日起，至兩造租賃關係終止日之租金計算方式，則詳如附表二所
    示。
七、又遲延之債務，以支付金錢為標的者，債權人得請求依法定利率計算之遲延利息
    ；應付利息之債務，其利率未經約定，亦無法律可據者，週年利率為百分之五；
    給付無確定期限者，債務人於債權人得請求給付時，經其催告而未為給付，自受
    催告時起，負遲延責任，其經債權人起訴，或依督促程序送達支付命令者，與催
    告有同一之效力，民法第二百三十三條第一項前段、第二百零三條、第二百九十
    九條第二項分別定有明文。從而，第九信用合作社依據租賃之法律關係請求甲○
    ○給付自八十七年七月三十一日起至九十二年二月二十八日止之租金一百六十五
    萬八千三百五十一元及自九十二年三月五日（追加起訴狀繕本送達甲○○翌日）
    起至清償日止，按年息百分之五計算之利息，及自九十二年三月一日起至租賃關
    係終止日止，按占用面積核算各該年度申報地價年息百分之八之租金，為有理由
    ，應予准許，其逾此部分之請求為無理由，應予駁回。乃原審僅按申報地價年息
    百分之六計算租金，命甲○○給付第九信合作社自八十七年七月三十一日起至九
    十二年二月二十八日止之租金一百二十四萬三千七百六十三元之本息，及自九十
    二年三月一日起至租賃關係終止日止，按占用面積核算各該年度申報地價年息百
    分之六之租金，而駁回其餘之請求，自有未洽，第九信用合作社上訴意旨就此部
    分指摘原判決不當，求予廢棄改判，為有理由，爰由本院將原判決此部分予以廢
    棄，改判如主文第二項所示。又兩造均陳明願供擔保請准、免假執行，爰分別酌
    定相當金額及同額之銀行可轉讓定期存單准許之。至於第九信用合作社超過上開
    准許部分之請求，原審為其敗訴判決，於法並無違誤，應駁回其上訴。至於甲○
    ○就原審所命給付超過申報地價年息百分之三部分附帶上訴，亦屬無理由，應駁
    回其附帶上訴。
八、因本件事證已臻明確，兩造其餘主張陳述及所提之證據，經審酌均不影響本院上
    開論斷，毋庸再予論述，附此敘明。
九、據上論結，本件上訴為一部有理由，一部無理由，附帶上訴為無理由，爰依法判
    決如主文。
中      華      民      國    九十二    年      九      月    二十四    日
                              民事第三庭
                                  審判長法  官  張  宗  權
                                        法  官  蕭  艿  菁
                                        法  官  陳  永  昌
正本係照原本作成。
如不服本判決，應於收受送達後二十日內向本院提出上訴書狀，其未表明上訴理由者
，應於提出上訴後二十日內向本院補提理由書狀（均須按他造當事人之人數附繕本）
上訴時應提出委任律師或具有律師資格之人之委任狀；委任有律師資格者，另應附具
律師資格證書及釋明委任人與受任人有民事訴訟法第四百六十六條之一第一項但書或
第二項（詳附註）所定關係之釋明文書影本。
中      華      民      國    九十二    年      九      月    二十五    日
                                        書記官  劉  美  垣
附註：
民事訴訟法第四百六十六條之一（第一項、第二項）：
對於第二審判決上訴，上訴人應委任律師為訴訟代理人。但上訴人或其他法定代理人
具有律師資格者，不在此限。
上訴人之配偶、三親等內之血親、二親等內之姻親，或上訴人為法人、中央或地方機
關時，其所屬專任人員具有律師資格並經法院認為適當者，亦得為第三審訴訟代理人
。


司法院資訊處製作；財團法人民間司法改革基金會備份。
